【裁判字號】    92,自緝,26
【裁判日期】    920707
【裁判案由】    詐欺
【裁判全文】
臺灣臺北地方法院刑事判決                          九十二年度自緝字第二六號
    自  訴  人  甲○○
    被      告  乙○○
右列被告因詐欺案件，經自訴人提起自訴，本院判決如左：
    主      文
乙○○無罪。
    理      由
一、本件自訴意旨詳如後附之自訴狀影本所載。
二、按犯罪事實應依證據認定之，無證據不得推定其犯罪事實。又不能證明被告犯罪
    者，應諭知無罪之判決，刑事訴訟法第一百五十四條、第三百零一條第一項分別
    定有明文。次按刑事訴訟法上所謂認定犯罪事實之證據，係指足以認定被告確有
    犯罪行為之積極證據而言，該項證據自須適合於被告犯罪事實之認定，始得採為
    斷罪資料；如未能發現相當證據，或證據不足以證明，自不能以推測或擬制之方
    法，以為裁判之基礎。又刑法第三百三十九條第一項詐欺罪之成立，以意圖為自
    己或第三人不法所有，以詐術使人將本人或第三人之物交付為要件。所謂以詐術
    使人交付，必須被詐欺人因其詐術而陷於錯誤，若其所用方法，不能認為詐術，
    亦不致使人陷於錯誤，即不構成該罪，最高法院二十九年上字第三一○五號、四
    十年台上字第八六號、四十六年台上字第二六○號分別著有判例可資參照。末按
    民事債務當事人間，若有未依債務本旨履行給付之情形，在一般社會經驗而言，
    原因非一；其因不可歸責之事由無法給付，或因合法得對抗他造主張抗辯而拒絕
    給付，其至債之關係成立後，始行惡意遲延給付，皆有可能，非必出於自始無意
    給付之詐欺犯罪一端；又刑事被告依法不負自證無罪之義務，故在別無積極證據
    之情形下，自難違反刑事訴訟法第一百五十四條之規定，以被告單純債務不履行
    之狀態，推定被告自始即有不法所有之意圖而施用詐術。
三、本件自訴人甲○○認被告乙○○涉有詐欺犯行，無非以伊自身之指訴，並提出存
    證信函、支票及退票理由單等件為主要依據。訊據被告對於以優信有限公司為發
    票人（被告為該公司代表人）合計共新台幣（下同）五十萬元之四紙支票向自訴
    人調取現款，且該四紙支票屆發票日之際均不獲兌現之事實坦認在卷，然堅決否
    認有何詐欺犯行，辯稱：並無詐欺自訴人之意，當時其因生意失敗，且遭地下錢
    莊逼債，方會離開原住處，並無拒不返還款項之意等語。
四、經查：
    （一）本院質之自訴人何以認為被告涉嫌詐欺一情，自訴人固陳稱因被告向伊借
          錢一星期後，被告經營之優信公司即關門，嗣後伊打過二次電話給被告，
          第一次被告稱過幾天會處理，第二次被告說要見面，但卻未到場，之後伊
          再打電話給被告，被告即未回電，因認被告涉嫌詐欺云云（見本院八十九
          年度自字第一○九九號刑事卷宗第十八頁）。惟自訴人嗣於本院審理中又
          稱被告業已與之達成和解，並有按時還錢，故伊認為被告並未詐欺等語（
          見本院九十二年六月二十三日審判筆錄），堪認自訴人之所以認為被告涉
          嫌詐欺，顯係因被告未還款之故，且依自訴人前揭指訴，究難窺見被告有
          何施用詐術之情，甚為灼然，是縱被告於前開支票屆發票日之際因無法支
          付自訴人款項並因此退票，亦難執此憑認被告於將支票交付予自訴人之際
          即有不法所有之意圖及施用詐術之行為，自難率爾以詐欺罪相繩。
    （二）再者，被告將前開四紙支票交付自訴人之時間為民國八十九年八、九月間
          ，業據被告及自訴人供陳在卷，而該四紙支票之發票日為同年十月二日、
          五日、十日、二十日，此觀該四紙支票自明，而本院調閱該四紙支票之帳
          戶資料，該帳戶係至八十九年十月二十七日始拒絕往來，有第一商業銀行
          永春分行九十二年四月三十日一永春字第七十三號函文暨檢附之附件在卷
          可查，足認被告於交付上揭支票予自訴人之際，該帳戶之支票尚無無法兌
          現之情事，參以自訴人與被告於本院審理期間業已成立民事和解，約定每
          個月支付五千元給自訴人，此情業據自訴人及被告供明在卷（見本院九十
          二年二月二十日、同年六月二日訊問筆錄、同年六月二十三日審判筆錄）
          ，復有和解書一份在卷可考，尤見被告確無為自己不法所有之意圖，亦無
          施用詐術之情，是被告所辯係其無詐欺自訴人之意，亦無拒不返還款項之
          意等情，堪以採信。
    （三）至存證信函，僅足以證明自訴人於尋找被告無著後，曾寄發存證信函一紙
          予被告，究無法證明被告確有不法所有之意圖及施用詐術之情事，附此敘
          明。
五、是綜上各情，相互勾稽，被告主觀上既無不法所有之意圖，客觀上復未施用詐術
    ，揆諸前揭說明，本件應屬事後不能依債務本旨履行之民事糾葛，尚難僅以前揭
    自訴人之指訴、存證信函、支票及退票理由單等件即遽以刑法上之詐欺罪相繩。
    此外，本院復查無其他積極證據足資證明被告有何自訴人所指訴之犯行，不能證
    明被告犯罪，自應依法諭知無罪之判決。
據上論斷，應依刑事訴訟法第三百四十三條、第三百零一條第一項，判決如主文。
中      華      民      國      九十二    年      七      月      七    日
                                      臺灣臺北地方法院刑事第五庭
                                          法  官  黃  紹  紘
右正本證明與原本無異。
如不服本判決，應於送達後十日內，向本院提出上訴狀。
                                          書記官  劉  新  怡
中      華      民      國      九十二    年      七      月      七    日


司法院資訊處製作；財團法人民間司法改革基金會備份。
